【裁判字號】    89,上訴,1751
【裁判日期】    890322
【裁判案由】    違反水利法等
【裁判全文】
臺灣高等法院刑事判決                          八十九年度上訴字第一七五一號
    上  訴  人  臺灣板橋地方法院檢察署檢察官
    上  訴  人  甲○○
    即  被  告
    選任辯護人  許永昌
右上訴人因被告違反水利法等案件，不服臺灣板橋地方法院八十八年度訴字第一三七
六號，中華民國八十九年三月二十二日第一審判決（起訴案號：臺灣板橋地方法院檢
察署八十七年度偵字第二六０六０號），提起上訴，本院判決如左：
    主  文
原判決撤銷。
甲○○被訴違反水利法、違反公司法部分均無罪；被訴竊佔部分免訴。
    理  由
一、公訴意旨略以：被告甲○○於民國八十一年間因竊佔等罪，被判處有期徒刑二年
    ，於八十六年十二月八日假釋，至八十七年十一月十三日始假釋期滿。竟不思悔
    改，甫於假釋後明知其所經營福海砂石有限公司（下稱福海公司）營業項目不含
    清洗、碾碎、堆置砂石，竟基於意圖為自己不法利益，竊佔國有座落臺北縣林口
    鄉○○○段嘉溪子坑小段第一二九之一地號、一二六之三地號、四九九之三地號
    土地，並將後二筆為河川行水區上由主管機關所興建防水之堤防建造物，未經主
    管機關許可予以毀損，改闢為道路，且擅自設置攔水壩，儲水供抽水洗砂用，私
    塞水道，致生公共危險，又於其上及相鄰如附表所示地號上設置清洗、碾碎砂石
    機具，從事清洗、碾碎、堆置砂石業務。迨至八十七年十一月五日十四時許，由
    檢察官率同台北縣警察局新莊分局員警和法務部調查局台北縣調查站調查員查獲
    ，並扣得甲○○所有清洗、碾碎機具和KOMATSU牌PC三００型、PC三一０型挖土
    機各乙台及同牌WA－五００型剷土機二台等情因認被告甲○○涉有刑法第三百二
    十條第二項、公司法第十五條第一項、第三項、水利法第九十一條第一項、第九
    十二條第一項後段等罪嫌。
二、訊據被告甲○○對其係福海公司之負責人，及福海公司曾在如附圖所示之土地上
    從事砂石加工買賣等情固坦承不諱，惟否認有竊佔、違反公司法、及違反水利法
    等犯行，辯稱被告經營之福海公司章程所載所營事業包括砂石加工買賣，且與公
    司執照上之登記相符，並無違反公司法之犯行，至於福海公司營利事業登記證不
    含砂石加工，與公司法無涉，僅為應依商業登記法第三十三條規定處理之問題；
    被告係於七十六年間即向蔡貴春、蔡嘉金承租林口鄉○○○段嘉溪子坑小段第一
    二七之一號土地在該處使用，雖占用部分國有土地，於八十一年間經檢察官以竊
    佔等罪提起公訴，然經臺灣高等法院八十二年度上訴字第六０六四號就竊佔部分
    判決被告無罪確定，其理由略謂縱屬國有土地亦非絕對禁止人民使用，後被告於
    八十五年十一月二十八日入獄服刑，然機器、設備仍繼續放置在該等土地上，被
    告於八十六年十二月五日假釋出獄後，又繼續向蔡貴春、蔡嘉金之繼承人蔡進來
    租用土地，故嗣後福海公司雖已未營業，然占用狀態則一直持續，並非前案判決
    後再有占用行為，且被告因信賴前開司法判決，自無竊佔故意；又該處並無主管
    機關興建之堤防，被告並無毀損堤防、改闢為道路，及擅自設置攔水壩、私塞水
    道犯行等語。
三、違反公司法部分
    查被告係福海砂石有限公司之負責人，該福海公司登記經營業務之範圍為「一、
    砂石加工買賣。二、前各項有關產品之進出口貿易。三、代理前各項有關國內外
    廠商產品報價投標及經銷業務。四、前各項有關業務之經營及轉投資。」，有經
    濟部公司執照影本在卷可稽（偵查卷第十三頁），該公司依公司法登記之經營事
    項雖未明確記載有砂石清洗、碾碎、及堆積等事項，然該公司登記經營之業務既
    為砂石加工買賣，則在從事砂石加工過程中所為之砂石堆積、清洗、碾碎等作為
    ，均屬砂石加工之部分行為，應包含於砂石加工業務範圍內，此為當然之解釋，
    另查「按公司登記經營事項為『砂石加工買賣』，其業務範圍係指以砂石為原料
    （材料），從事砂石之加工、買賣業務。另『砂石清洗、碾碎、堆置』等，如係
    指砂石加工過程中之作業，則可視含括於『砂石加工』之範圍內」，亦有經濟部
    商業司八十九年六月五日經（八九）商六字第八九二一０二一七號函在卷可稽（
    上訴字卷第三十八頁），據此以言，福海公司登記之經營業務項目既為砂石加工
    買賣，並在上開處所設廠從事該業務，則該公司於砂石加工過程中所為之砂石堆
    積、清洗、碾碎等作業均為砂石加工範圍內之部分行為，已屬灼然，被告自無違
    反公司法第十五條第三項、第一項規定之刑責可言；至於福海公司在台北縣政府
    所為之營利事業登記雖僅登記「砂石買賣」而非「砂石加工買賣」，與其依公司
    法所為之登記內容不盡相同，然被告有無違反公司法之規定，自應以依公司法所
    為之登記為準，而依營利事業登記規則所為之營利事業登記，係依據所得稅法第
    一百二十一條及營業稅法第二十八條規定而來，營利事業登記規則第一條規定甚
    明，足見營利事業登記僅係稅捐稽徵機關為課稅管理所為之登記，該登記事項自
    不得做為被告有無違反公司法之論據。
四、違反水利法部分
    公訴人認被告有毀損河堤、設置攔砂壩私塞河道致生公共危險等違反水利法第九
    十一條第一項、第九十二條第一項後段等罪嫌，無非係以證人李選於法務部調查
    局台北縣調查站調查時之供述為其主要之論據；經查證人李選於臺北縣調查站偵
    訊時固曾指稱前福海公司開採砂石時，毀損河川、河堤，將河川填土作為便道及
    蓄水池用等語（偵查卷第三八頁反面、第三九頁面），惟李選嗣於原審中則證稱
    林口鄉○○○段嘉溪子坑小段四八七地號土地，係其從八十七年到八十八年租予
    福海公司作蓄水池之用，被告並非圍溪水而成蓄水池，偵查卷內所附之現場照片
    是否為被告所為，其不知情等語（原審卷第一一五頁反面、第一一六頁），是以
    證人李選所述前後不一，已非無瑕疵可指，且其在台北縣調查站訊問時指述之情
    節，復查無任何確切證據足認與事實相符，尚不能遽資為不利於被告之罪證；又
   原審法院囑託台北縣政府查明本案座落林口鄉○○○段嘉溪子坑小段一二六之三
    及四九九之三號兩筆土地有無水利建造物或其他水利設備，經臺北縣政府工務局
    人員於八十八年十月二十日現地勘查結果，位於該砂石場區範圍部分，並無相關
    水利建造物設施，有台北縣政府八十八年十一月五日八八北府工水字第四００七
    四六號函及所附之現場照片在卷可憑（原審卷第八二、八三頁），證人即台北縣
    政府工務局水利課承辦人員林明輝亦於原審中到庭證稱其至現場勘查並無堤防建
    造物，該處僅係因地形高低落差所形成之天然土堤，並非水利法所指之堤防建造
    物，本案被告並未有妨礙嘉溪子坑溪水流之情形等語綦詳（原審卷第七十五頁反
    面、七十六頁），嗣證人林明輝於會同原審法院履勘時，亦在現場指稱複丈圖上
    之現存原有堤防線，並無水利建造物設施，現場僅為天然土堤等語，亦有原審之
    勘驗筆錄及所附之現場照片可稽（原審卷第八十四頁反面、第八十六頁編號Ｃ之
    照片），本院於八十九年九月二十五日前往現場勘驗所見情形亦與原審勘驗時相
    同（本院卷第一０六頁），另台北縣政府工務局經會同有關單位於八十八年四月
    一日至現場會勘結果，亦認福海砂石場占用地位於護岸外，且非位於兩護岸間之
    行水區域範圍內，亦有會勘紀錄影本可參（原審卷第五十九頁）；綜上事證，本
    案現場既經查明並無任何堤防等水利建造物或其他水利設備，該處河川之水流又
    無阻礙，顯然無法證明被告有違反水利法第九十一條第一項及第九十二第一項後
    段等犯行。
五、竊佔部分
（一）按案件曾經判決確定者，應諭知免訴之判決，刑事訴訟法第三百零二條第一款
      定有明文；又刑法第三百二十條第二項之竊佔罪，為即成犯，於其竊佔行為完
      成時犯罪即成立，以後之繼續竊佔乃狀態之繼續，而非行為之繼續，最高法院
      六十六年度台上字第三一一八號判例亦著有明文可稽。
（二）本件經檢察官前往現場查察並囑託地政機關測量，及經原審法院暨本院勘驗結
      果，被告所經營之福海公司固然確有占用如附圖所示部分土地之事實，又被告
      所占用之臺北縣林口鄉○○○段嘉溪子坑小段第一二九之一地號、第一二六之
      三地號及第四九九之三地號等三筆土地，均係國有土地，亦有土地登記謄本三
      份附卷可查；惟查被告前因在上揭三筆國有土地，以及同地段第十八之四、十
      九之一、七四之一、一二六之一等地號土地上，私設各項洗砂機具充作福海公
      司之洗砂場，早經檢察官於八十二年間以涉有竊佔罪嫌提起公訴在案（臺灣板
      橋地方法院檢察署八十一年度偵字第一二０九六號、一三一三七號、一三九一
      六號、一四二四０號），嗣後並經本院八十二年度上字第六０四六號刑事判決
      就該竊佔部分判決被告無罪確定，有該判決書影本及臺灣高等法院檢察署刑案
      紀錄簡覆表可憑，而就該案判決書所附之測量圖與本案之複丈成果圖相互比對
      結果，被告所占用之土地位置大致相同，且就佔用本案國有土地之面積而言，
      除第一二九之一地號略有增大外，第一二六之三地號及第四九九之三地號均較
      前案縮小，已可見被告所占用之位置、範圍，基本上前後均相一致，再查被告
      原先係於七十六年四月十七日向蔡貴春、蔡嘉金承租其所占用土地中之溪嘉子
      坑小段第一二七之一號土地部分使用，其後再於八十一年二月一日續約，租期
      均為五年，又於八十七年五月二十五日向蔡嘉金、蔡進來繼續承租上開一二七
      之一號及同小段第七五之四、一二六之一號土地使用，有土地租賃契約書影本
      三紙可按（偵查卷第十五頁、本院卷第一一二至一一五頁），而證人蔡嘉金於
      本院勘驗時亦證稱該處土地原係被告向其父親承租，其父親過世後就由其出租
      與被告，多年來被告使用之範圍不曾變動等語甚詳（本院卷第一０六頁正、反
      面），綜合上開情事以觀，顯見該處如附圖所示之多筆土地多年來即始終在被
      告佔有使用狀態中，並非被告在前案竊佔罪部分經判決確定後，曾經解除佔有
      狀態又重新為佔有之行為，換言之，本案中被告之占用該等土地僅為佔有狀態
      之繼續而已，此外又無任何確切證據足以證明被告係於前案判決確定後另有重
      新占用該等土地之行為，則本案檢察官所起訴竊佔部分之犯罪事實，自為本院
      八十二年度上字第六０四六號竊佔部分之確定判決效力所及。
六、原判決未予詳查，就違反公司法部分遽為被告有罪之判決，自非適法，被告提起
    上訴執以指摘原判決不當，為有理由，自應由本院將原判決撤銷，就該部分另為
    被告無罪之諭知；又原判決未遑注意被告被訴竊佔部分為確定判決效力所及，而
    以該部分被告係無不法竊佔國土之意圖不另為無罪之諭知，亦顯非允洽；至於原
    判決認被告並無違反水利法刑責部分，經核則無不合；檢察官上訴意旨徒憑己意
    ，以被告犯有竊佔及違反水利法罪責為由，任意指摘原判決不當，雖無理由，然
    查被告被訴違反公司法部分既應為無罪之判決已如前述，則被告被訴竊佔及違反
    水利法部分與之即無想像競合犯等裁判上一罪之關係可言，即應分別諭知免訴及
    無罪之判決，故仍應由本院將原判決撤銷後，就竊佔及違反水利法部分，分別諭
    知被告無罪及免訴之判決，以符法制。
據上論斷，應依刑事訴訟法第三百六十九條第一項前段、第三百六十四條、第三百零
一條第一項、第三百零二條第一款，判決如主文。
本案經檢察官賴俊雄到庭執行職務。
中      華      民      國    八十九    年      十      月    三十一    日
                              臺灣高等法院刑事第二十三庭
                                  審判長法  官  劉 靜 嫻
                                        法  官  林 勤 綱
                                        法  官  宋    祺
右正本證明與原本無異。
違反水利法部分得上訴
違反公司法及竊佔部分不得上訴
如不服本判決應於收受送達後十日內向本院提出上訴書狀，其未敘述上述之理由者並
得於提起上訴後十日內向本院補提理由書（均須按他造當事人之人數附繕本）。
                                        書記官  郭 淑 卿
中 華      民      國    八十九    年      十一     月     六      日


司法院資訊處製作；財團法人民間司法改革基金會備份。
